【裁判字號】    95,訴,3782
【裁判日期】    970423
【裁判案由】    全民健康保險
【裁判全文】
臺北高等行政法院判決
                                  95年度訴字第03782號
                              .
原      告  甲○○
被      告  中央健康保險局
代  表  人  乙○○（總經理）
訴訟代理人  丙○○
            丁○○
上列當事人間因全民健康保險事件，原告不服行政院衛生署中華
民國95年10月2 日衛署訴字第0950039164號訴願決定，提起行政
訴訟。本院判決如下：
    主  文
原告之訴駁回。
訴訟費用由原告負擔。
    事  實
壹、事實概要：
一、緣原告前曾向台北縣新店地區農會（下稱新店農會）申請投
    保，逾3 個月未獲回復，於民國（下同）93年2 月20日向全
    民健康保險爭議審議委員會（下稱爭審會）申請爭議審議，
    經該會以93年2 月25日健爭審字第0930001113號書函移請新
    店農會處理，並副知原告。該農會於93年3 月1 日以新農保
    字第9310063 號函回復原告略以：「台端申請參加農民健康
    保險因資格不符，本會不能受理．．．」等語。原告不服，
    於93年3 月10日再向爭審會申請爭議審議，經該會以93年3
    月19日健爭審字第0930001682號書函回復略以：「台端不服
    臺北縣新店地區農會不准參加農民健康保險，誤向本會申請
    爭議審議一案，因非中央健康保險局所為之核定案件，非屬
    本會業務範圍，請逕向辦理農民健康保險之主管機關洽辦．
    ．．」等語，原告仍不甘服，就前揭新店農會93年3 月1 日
    新農保字第9310063 號函、爭審會93年3 月19日健爭審字第
    0930001682號書函及請求確認其自92年10月起為全民健康保
    險第3 類被保險人等，向行政院衛生署提起訴願。
二、經訴願審議結果，以非行政處分為由，以93年7 月28日衛署
    訴字第0931600038號訴願決定為「訴願不受理」之決定（按
    有關不服新店農會93年3 月1 日新農保字第9310063 號函部
    分，因由內政部【農民健康保險之中央主管機關】處理中，
    乃移請內政部併案處理；有關不服爭審會93年3 月19日健爭
    審字第0930001682號書函部分，因該書函係爭審會就原告不
    服新店農會不准其參加農民健康保險提起爭議審議乙事，回
    復原告所為之說明，非訴願法上之行政處分；有關確認之訴
    因非訴願救濟範圍內之事項，依據行政訴訟法第6 條第4 項
    規定，應直接向高等行政法院提起行政訴訟）。原告不服，
    向本院提起行政訴訟，經以93年度訴字第3112號判決：訴願
    決定及爭審會93年3 月19日健爭審字第0930001682號書函均
    撤銷，其餘之訴駁回等。判決理由認為原告向新店農會申請
    參加農保外，同時申請健保，其農保資格經認不符規定，應
    認已有拒絕其申請參加健保之意，其向爭審會申請爭議審議
    ，爭審會即應作成審定書，故將爭審會上開書函及行政院衛
    生署訴願不受理之決定撤銷，由爭審會另為適法之處理。嗣
    爭審會乃依據上開判決意旨，就新店農會93年3 月1 日新農
    保字第9310063 號函有關隱含拒絕原告申請以第3 類被保險
    人身分參加健保部分重新審議，並審定駁回。原告仍不服，
    提起訴願，經遭駁回，遂向本院提起行政訴訟。被告所屬台
    北分局遂以95年6月5日健保北承三字第0951022493號函，逕
    為原告以第6類第2目（戶籍地地區人口）被保險人身分，補
    辦自92年10月9 日起加保，經原告向爭審會申請爭議審議，
    經爭審會95年6 月8 日（95）權字第15148 號號審定書審定
    駁回。
貳、兩造聲明：
一、原告聲明：
    新店農會93年3 月1 日新農保字第9310063 號函、被告所屬
    台北分局95年6 月5 日健保北承三字第0951022493號函、爭
    審會95年6 月8 日健爭審字第0950005562號審定書及行政院
    衛生署95年10月2 日衛署訴字第0950039164號訴願決定均撤
    銷。
二、被告聲明：
    原告之訴駁回。
參、兩造之陳述：
一、原告主張之理由：
(一)原告非農會會員，惟實際從事農業工作。於92年10月9 日自
    台東國稅局離職，即於台東縣長濱鄉○○段811之7及811之9
    地號上實際從事農業工作，原告生於56年10月10日，已滿15
    歲，於92年10月28日向新店農會申請投保。惟新店農會遲至
    93年3 月1 日始以新農保字第9310063 號函答復，以原告戶
    籍地與農地所在不合規定，不受理原告農保之申請。爭審會
    及行政院衛生署認定新店農會僅不准原告農保申請，皆不受
    理原告爭議審議及訴願之申請，經鈞院以93年訴字第3112號
    判決，撤銷爭審會及行政院衛生署決定，囑其另為適法決定
    ，惟爭審會及行政院衛生署仍維持新店農會之決定，駁回原
    告申請。
(二)新店農會93年3月1日新農保字第9310063 號函，未經「實際
    從事農業工作者申請參加全民健康保險認定標準及資格審查
    辦法」（下稱健保審查辦法）第4 條所定「審查小組」成員
    開會及第6 條所定「審查程序」辦理。蓋原告申請書下半部
    之審查紀錄為空白，且未依該辦法第6 條第1項第3款規定將
    審查結果報請主管機關備查（備查者包括審查通過者與未通
    過者）。鈞院如調閱新店農會函稿之判行紀錄，可查明該函
    之製作僅經法定「審查小組」成員2 人表示意見，不符該辦
    法第5條所定7人之二分之一以上出席之規定。
(三)農會、爭審會及行政院衛生署皆以原告之農地在台東縣及戶
    籍地在台北縣，不符審查辦法需在同一縣市或不同縣市但相
    毗鄰之鄉鎮市區之範圍為由否准原告以第3 類被保險人參加
    全民健保。該辦法雖為全民健保法第8條第2項授權行政機關
    訂定，要不得違反立法目的或超越授權範圍。該辦法若將實
    際從事農業工作者排除或將非實際從事農業工作者納入都是
    超越授權之訂定，如更增列母法所無之限制，更是違法而無
    效。實際從事農業工作者之戶籍地與農地（工作地）應在同
    一縣市或相毗鄰之鄉鎮市--係增列母法所無之限制，違反憲
    法第7 條平等權之規定。為何獨有實際從事農業工作者之戶
    籍與工作地應在同一縣市或相毗鄰之鄉鎮市，未在同一縣市
    或相毗鄰之鄉鎮市時，就需以第6 類被保險人參加全民強制
    投保之全民健康保險，其他第1 、2 、4 、5 類被保險人之
    戶籍與工作地未在同一縣市或相毗鄰之鄉鎮市時，為何不規
    定應以第6 類被保險人加保。
(四)司法院釋字第398 號解釋，對農會會員住址遷離原農會組織
    區域者，如仍從事農業工作，參酌農民健康保險條例第6 條
    之規定，其為農民健康保險被保險人之地位不應因而受影響
    。亦未要求喪失農會會員資格之實際從事農業工作者，其戶
    籍與農地需在同一縣市或不同縣市但相毗鄰之鄉鎮市區。參
    酌全民健康保險法第8 條之規定，原告農地與戶籍地不在同
    一直轄市、縣（市）且非相毗鄰之鄉（鎮、市、區），亦應
    不影響原告為全民健康保險第3類被保險人之地位。
(五)行政院衛生署85年1 月12日衛署健保字第84071834號函示，
    係規定健保局對中斷投保者一律以地區人口身分通知該保險
    對象補繳保險費。如中斷投保者非屬地區人口身分，經申復
    舉證實際身分，再依實際身分計繳保險費。此項函示，涉及
    人民權利義務，依憲法及中央法規標準法第5、6條之規定，
    應以法律定之，不得以命令定之，故有違法之處。且原告情
    形與該函示情形不同，怎可一體適用。
(六)被告迄今仍認其不涉及資格審核業務，僅受理各農會審核通
    過之投保資料，被告仍認投保單位之核定受理投保與否，非
    屬其之行政處分，需另行救濟，二者明顯與鈞院前次判決之
    認定相違。如依被告之意見，行政院衛生署85年1 月12日衛
    署健保字第84071834號函示，被告亦應無從遵行，原告又怎
    會被強以第6 類被保險人參加保險。（原告已另案尋求救濟
    。）
(七)原告92年10月退保之當月已申請加保（雖然第3 類身分遭疑
    而行政爭訟中尚未確定），投保單位超過4個月（93年3 月1
    日）始函復原告身分不合，致原告保險失效。原告依法進行
    行政爭訟，前歷爭審會2 次及行政院衛生署1 次，皆拒對原
    告身分為實質核定，致行政法院亦以程序未行，結論未定，
    未行核定。故原告自92年10月（退保）後保險失效期間並不
    可歸責於原告，即不符全民健康保險法第69條之1 規定，即
    原告非不依全民健康保險法規定參加全民健康保險，係新店
    農會、爭審會及行政院衛生署之疏失致保險失效，故無罰鍰
    及追繳保費之適用。而自95年5 月原告被強以第6 類被保險
    人加保，則為被告違法之處分。
二、被告主張之理由：
(一)「國家為謀社會福利，應實施社會保險制度。」「國家為增
    進民族健康，應普遍推行衛生保健事業及公醫制度。」「國
    家應推行全民健康保險。」為憲法第155條、第157條及憲法
    增修條文第10條第5 項規定。「為安定公教人員生活，辦理
    公教人員保險。」「本保險之主管機關銓敘部。」為公教人
    員保險法第1條及第4條規定。「年滿15歲以上，60歲以下之
    勞工，應以其雇主或所屬團體或所屬機構為投保單位，全部
    參加勞工保險為被保險人。」為勞工保險條例第6 條規定。
    「凡中華民國國民，年滿20歲，設籍農會組織區域內，實際
    從事農業，．．．經審查合格後，得加入該組織區域之基層
    農會為會員。」「申請加入農會會員資格之認定、應備書件
    、審查程序及其他應遵行事項之辦法，由中央主管機關定之
    。」為農業法第12條第1項及第2項規定。「中華民國國民，
    年滿20歲，設籍農會組織區域內，實際從事農業，申請加入
    基層農會為會員者。」「有關農地坐落或固定農業設施應與
    其戶籍所在地之農會組織區域在同一直轄市、縣（市）或不
    同一直轄市、縣（市）而相毗鄰之鄉（鎮、市、區）範圍內
    。」為基層農會會員資格審查及認定辦法第2條第1項及第2
    項規定。「農會法第12條所定之農會會員應參加本保險為被
    保險人，並以其所屬基層農會為投保單位。非前項農會會員
    ，年滿15歲以上從事農業工作之農民，參加本保險為被保險
    人者，應以其戶籍所在地之基層農會為投保單位。前項從事
    農業工作農民之認定標準及資格審查辦法，由中央農業主管
    機關會同中央主管機關定之。」為農民健康保險條例第5 條
    規定。
(二)按：
１、「被保險人分為下列6 類：．．．3 、第3 類：(1)農會及水
    利會會員，或年滿15歲以上實際從事農業工作者。」「前項
    第3 款第1 目實際從事農業工作者．．．由中央主管機關會
    同主管機關定之。」「具有中華民國國籍，符合下列各款規
    定資格之一者，得參加本保險為保險對象：1 、曾有參加本
    保險紀錄或參加本保險前4 個月繼續在臺灣地區設有戶籍者
    。」「符合第10條規定之保險對象，除第11條所定情形外，
    應一律參加本保險。」「第1 類及第2 類被保險人，以其服
    務機關、學校、事業、機構、雇主或所屬團體為投保單位。
    」「第3 類被保險人，以其所屬或戶籍所在地之基層農會．
    ．．為投保單位。」「第5 類及第6 類被保險人，以其戶籍
    所在地之鄉（鎮、市、區）公所為投保單位。」「投保單位
    應於保險對象合於投保條件之日起3 日內，向保險人辦理投
    保；並於退保原因發生之日起3 日內，向保險人辦理退保。
    」「保險對象及投保單位於辦理各項保險手續，應提供所需
    之資料或文件；對主管機關或保險人因業務需要所為之訪查
    或查詢，不得規避、拒絕、妨礙或作虛偽之證明、報告或陳
    述。」「投保單位未依第16條規定，為所屬被保險人或其眷
    屬辦理投保手續者，除追繳保險費外，並按應繳納之保險費
    ，處以2 倍之罰鍰。」「保險對象不依本法規定參加本保險
    者，應處新台幣3,000 元以上15,000元以下之罰鍰，並追溯
    自合於投保條件之日起補辦投保，於罰鍰及保險費未繳清前
    ，暫不予保險給付。」「違反第17條、第60條或第61條規定
    者，處新台幣2 千元以上1 萬元以下罰鍰。」分別為全民健
    康保險法第8 條第1 項第3 款第1 目、第8 條第2 項、第10
    條第1 項第1 款、第11條之1、 第14條第1 項第1 款、第14
    條第1 項第2 款、第14條第1項 第4 款、第16條、第17條、
    第69條、第69條之1 及第71條所明定。
２、「投保單位應備下列資料，以供主管機關或保險人因業務需
    要所為之訪查或查詢：．．．3 、第3 類被保險人之投保單
    位，應備被保險人．．．及投保資格審核通過之年、月、日
    。」「投保單位或被保險人對於保險費計算表及繳款單所載
    金額如有異議，第1 類及第6 類被保險人之投保單位及第6
    類被保險人應先照額繳納，．．．再向保險人提出異議理由
    ，經保險人查明錯誤後，於計算次月保險費時，一併結算。
    」分別為全民健康保險法施行細則第29條第1 項及第45條第
    3 項所明定。
３、「前項第4 款之農地應與申請人戶籍所在地位於同一直轄市
    、縣（市）或不同一直轄市、縣（市）而相毗鄰之鄉（鎮、
    市、區）範圍內。」「農業工作者申請參加全民健康保顯，
    應填寫申請書並依前條各款資格條件檢具下列相關文件，親
    自向戶籍地所在之基層農會申請之。」「農會審查農業工作
    者資格，以該農會理事長、常務監事、總幹事、會務股長、
    推廣組長、供銷部主任及保險部主任等7 人組成之審查小組
    為之。」「農會審查農業工作者資格，應依下列程序辦理：
    ．．．2 、審查小組審查農業工作者資格，應依相關法令及
    事實條件個別審查之。審查小組成員如發現申請人申請表所
    記載者與事實情況顯有不符時，應再詳加查證。」「農會工
    作者申請參加全民健康保險，同時依從事農業工作農民申請
    參加農民健康保險認定標準及資格審查辦法向戶籍所在地之
    農會申請參加農民健康保險者，得免依第3 條規定填具申請
    表及檢附相關文件，農會得逕以其申請參加農民健康保險之
    審查結果，認定其實際從事農業工作申請參加全民健康保險
    之資格。」分別為健保審查辦法第2 條第2 項、第3 條前項
    、第4 條第1 項、第6 條第2 款及第7 條第2 項所明定。
４、行政院衛生署85年1 月12日衛署健保字第8407 1834 號函略
    以，保險對象因失業、轉換工作、身分變更等因素造成之中
    斷保險情事，其中斷期間得暫以第6 類第2 目（地區人口）
    保險對象身分補繳保險費，如有舉證申復並經被告查證屬實
    者，再依實際身分計繳保險費，以方便保險對象補辦投保手
    續。
(三)全民健康保險為強制性社會保險，除全民健康保險法第11條
    所定人員不得參加外，凡符合加保資格之保險對象應有主動
    加保及繳納保險費之義務，不得中斷投保，因全民健康保險
    採申報制，當保險對象由原投保單位轉出後，如無職業且無
    眷屬可依附投保時，即屬全民健康保險法所稱第6 類第2 目
    被保險人，應主動至戶籍所在地之鄉（鎮、市、區）公所辦
    理投保手續。原告雖曾於92年10月28日向新店農會申請非農
    會會員農民參加健保及農保，惟不合規定，該農會否准參加
    農保及以第3 類被保險人身分參加健保。原告於92年10月9
    日自財政部台灣省南區國稅局台東縣分局轉出後，未以適當
    身分加保，被告以95年3 月1 日健保北承二字第0951011582
    號函略以，請先以適法身分辦理加保手續，為保障其就醫權
    益，以95年6 月5 日健保北承三字第0951022493號函，依行
    政院衛生署85年1 月12日衛署健保字第84071834號函釋意旨
    ，逕為其以第6 類第2 目（戶籍地地區人口）被保險人身分
    ，補辦自92 年10 月9 日起加保，如經申復並舉證證明其實
    際身分，並經被告查證屬實者，再依其實際身分計繳保險費
    ，於法洵無疑義。
(四)對於被告依規定逕為原告加保期間，如有自墊醫療費用情事
    ，於行政程序法規定請求權期間內，依全民健康保險特殊情
    況自墊醫療費用核退作業要點規定，得於欠費繳清之日起6
    個月內，檢具醫療費用單據正本及費用明細等資料，向被告
    申請核退，原告就醫醫療給付之權益仍受保障。
(五)全民健康保險法為實現憲法規定而制定。公務人員、勞工、
    農民已依公務人員保險法、勞工保險條例及農民健康保險條
    例規定分別參加公務人員保險、勞工保險、農民保險，復依
    全民健康保險法規定，須參加全民健康保險，係基於整合公
    勞農保之醫療給付，建立全國單一、公平之健康保險體系之
    目的，具有促使醫療資源合理分配，發揮社會保險之功能。
    此種強制性之社會保險，其保險之條件係由法律規定，一體
    實施，與依個人意願參加之保險契約有間，立法機關盱衡社
    會發展之需要，制定或修改法律，變更各項社會保險之規定
    ，建立符合憲法意旨之社會安全制度，不生違背信賴保護利
    益之問題，為司法院釋字第472 號解釋。
(六)全民健康保險之保險費係為確保全民健康保險制度之運作而
    向被保險人強制收取之費用，屬於公法上金錢給付之一種，
    具分擔金之性質。依全民健康保險法第18條規定，同法第8
    條所定第1類至第4類被保險人及其眷屬之保險費，依被保險
    人之投保金額及其保險費率計算之。國家因公共利益之目的
    而設立機構，為維持其功能而向受益者收取分擔金，由於負
    擔分擔金之受益者，並非事實上已受領國家之給付，僅以取
    得受領給付之機會為已足，是收取分擔金之原則，係以平衡
    受益與負擔為目的，復因受益者受領給付之機會及其價值如
    何，無從具體詳細確定，故唯有採用預估方式予以認定。全
    民健康保險之被保險人繳交保險費，係以受領國家保險給付
    為標的，由國家用以支應維持全民健康制度必要之費用，此
    項保險費率自應依預期損失率，經精算予以核計。其斟酌之
    原則首重損益之衡平，亦即全民健康保險給付與被保險人負
    擔之保險費額必須相當，以填補國家提供保險給付支出之一
    切費用為度。因為保險費額之確定並非與被保險人將來受領
    給付之多寡按比例計算，鑑於全民健康保險為社會保險，對
    於不同所得者，收取不同保險費，以符量能負擔之公平性，
    並顧及被保險人相互間之收入及負擔能力差距甚大，決定保
    險費時不可能精確考量各被保險人不同的資力，爰以類型化
    方式合理計算投保金額，俾收簡化之功能，為司法院釋字第
    473號解釋。
(七)農民健康保險條例經立法院三讀通過，於78年7 月1 日開始
    實施，保險事故分為傷害、疾病、生育、殘廢及死亡5 種，
    分別給與「醫療給付與現金給付」，該條例為使保險範圍普
    及，除農會法12條所定之農會會員外，將年滿15歲以上從事
    農業工作之非農會會員農民納為投保對象，農會會員資格係
    依據農會法及其相關規定辦理，有關非會員農民申請參加農
    保資格，依據行政院農業委員會及內政部會銜發布之「從事
    農業工作農民申請參加農民健康保險認定標準及資格審查辦
    法」（下稱農保審查辦法）審查認定。84年3 月1 日，全民
    健康保險開辦後，醫療給付移撥被告辦理。
(八)配合行政程序法之規定，90年1 月20日修正公布之農會法第
    12條條文增列由中央主管機關訂定申請加入農會會員資格之
    認定、應備書件、審查程序及其他應遵行事項之辦法。行政
    院農業委員會將農會法施行細則相關條文、基層農會會員資
    格審查及認定要點等規定及90年農會屆次改選過程諸案例與
    執行實務需要檢討，擬具「基層農會會員資格審查及認定辦
    法」草案，於90年12月31日，配合行政院修正核定農會法施
    行細則修正案一併發布，明確訂定會員應具備資格之經營規
    模與認定標準及針對實務需要之處理規範，為符在較合理的
    範圍內實際從事農業生產耕作及避免人為戶籍遷入造成之幽
    靈會員，引發農會爭端及影響農會組成之生態，尤其是財務
    佳、會員數少之都市型農會，訂定從事農業經營之農地或固
    定農業設施與農會組織區域之合理限制範圍，另一重要意義
    為強調農會內部審查責任，期促進農會人員較能尊重法令規
    定，減少緣於農會內部之爭端及學習依法規自治能力並協助
    與督促農會作好會員會籍管理工作。
(九)農地座落應與申請人戶籍所在地位於同一直轄市、縣（市）
    或不同一直轄市、縣（市）而相毗鄰之鄉（鎮、市、區）範
    圍內之規定，中央農業主管機關行政院農業委員會於79年8
    月29日修正之「辦理從事農業工作農民申請參加農民健康保
    險資格審查應行注意事項」即已規定，92年6 月12日修正發
    布農保審查辦法時，將上開規定增列為本辦法第2條第2項，
    係為考量農業經營條件並配合投保農會審查農保資格作業及
    實地查證工作需要訂定，且可避免因戶籍遷入造成幽靈會員
    ，影響農會組成之生態。
(十)查農保審查辦法第2 條規定及行政院農業委員會與行政院衛
    生署會銜發布之健保審查辦法第2 條規定，已分別將申請農
    保及申請健保之各款資格條件明定，該二辦法之認定標準一
    致，惟農保審查辦法第2 條第1項第6款：「未領有其他社會
    保險養老給付或老年給付者。」之規定，為健保審查辦法所
    未規定者，並為簡政便民另依健保審查辦法第7條第2項規定
    ：「農業工作者申請參加全民健康保險，同時依從事農業工
    作農民申請參加農民健康保險認定標準及資格審查辦法向戶
    籍所在地之農會申請參加農民健康保險者，得免依第3 條規
    定填具申請表及檢附相關文件，農會得逕以其申請參加農民
    健康保險之審查結果，認定其實際從事農業工作申請參加全
    民健康保險之資格。」因此，實務作業，被告並不涉及資格
    審核業務，僅受理各農會審核通過之投保資料。
(十一)健保審查辦法係中央農業主管機關行政院農業委員會會同
      全民健康保險中央主管機關行政院衛生署，依全民健康保
      險法第8 條第2 項之授權訂定，該條項之授權法文，明示
      實際從事農業工作者之認定標準及資格審查辦法由該二機
      關定之，授權內容及範圍明確具體，該二機關基於農業或
      全民健康保險主管機關之職掌，據以制訂上開農民認定標
      準及資格審查辦法。對於非農會會員之農民得申請加入全
      民健康保險者，所定各款資格條件之限制，與全民健康保
      險法第8 條區別被保險人為農會會員及年滿15歲以上實際
      從事農業工作者，前者之資格依農會法第12條規定，後者
      由主管機關訂定辦法認定之，用以區別是否從事農業工作
      及應參加全民健保或其他強制保險，原均有一定之限制之
      法意無違，自無子法逾越母法之情事。
(十二)原告向新店農會同時申請農保及健保，該會93年3 月1 日
      新農保字第9310063 號函略以，台端申請參加農民健康保
      險因資格不符，本會不能受理，．．．（農地座落與其住
      址應為「同一直轄市、縣（市）或不同直轄市、縣（市）
      毗鄰 (鎮、市、區)範 圍內」）台端戶籍在新店市農地座
      落台東縣與規定不符，故本會無法受理。依據健保審查辦
      法第7 條第2 項規定略以，農業工作者申請參加全民健康
      保險，同時依從事農業工作農民申請參加農民健康保險認
      定標準及資格審查辦法向戶籍所在地之農會申請參加農民
      健康保險者，得免依第3 條規定填具申請表及檢附相關文
      件，農會得逕以其申請參加農民健康保險之審查結果，認
      定其實際從事農業工作申請參加全民健康保險之資格。另
      該辦法第7 條第1 項規定略以，農業工作者申請參加全民
      健康保險，經審查小組審定後，農會應將結果書面通知申
      請人，申請人收到通知後，如有異議，得於7 日內申請複
      審，但以1 次為限。原告受通知之知悉日期為93年3 月8
      日，經電洽農會表示，原告並未提出申請複審。
(十三)被告95年1 月27日健保北承二字第0951011461號函詢略以
      ，原告是否符合以貴會被保險人身份參加全民健康保險，
      新店農會95年2 月9 日新農保字第0951000053號函復略以
      ，申請人戶籍設在本會轄區內，而以座落於台東縣之農地
      加入本會會員顯與規定不符。故張先生並未加入本會為會
      員。新店農會依健保審查辦法與基層農會會員資格審查及
      認定辦法所為實際從事農業之認定結果，被告應受拘束。
    理  由
甲、程序方面：
一、本件被告代表人於訴訟繫屬中由劉見祥變更為乙○○，並已
    具狀聲明承受訴訟。
二、原告於言詞辯論終結前追加聲明請求撤銷被告所屬台北分局
    95年6 月5 日健保北承三字第0951022493號函，因本件情況
    特殊，該處分可從寬認定為被告事後所補正之原處分內容，
    本院因認其追加適當，理由如下：
（一）緣原告92年10月28日向被告新店地區農會申請以實際從事
      農業工作者之非農會會員資格參加農保及健保，因農保資
      格不符規定，新店地區農會乃否准有關農保之申請，因農
      保及健保第3 類被保險人之申請表格同一，若原告不符合
      農保資格，新店區農會理應將同一申請資料移給被告用以
      否准原告以第3 類被保險人加入健保之申請，但因新店區
      農會於否准農保時未同時移送被告，被告未收到原告以第
      3 類被保險人身分申請健保之資料，當時被告未為否准之
      處分，本院93年度訴字第3112號判決因認新店農會93年3
      月1 日新農保字第9310063 號函有「隱含被告拒絕原告申
      請以第3 類被保險人參加健保之意」，而撤銷原爭議審定
      及訴願決定，爭審會乃依據上開判決意旨，認定新店農會
      93 年3月1 日新農保字第9310063 號函之處分「隱含被告
      否准（原告以第3 類被保險人身分參加健保）處分」，並
      就被告所為否准處分（隱含於新店農會93年3 月1 日新農
      保字第9310063號函中）審定駁回。
（二）嗣被告所屬台北分局知悉上情後，果以95年6 月5 日健保
      北承三字第0951022493號函否准原告以第3 類被保險人身
      分參加健保，逕以原告為第6 類被保險人身分參加健保，
      原告認為該處分係就其向新店區農會申請健保之同一事件
      ，於爭議審定駁回後，未再提起訴願及行政訴訟，因本件
      情形特殊，為解決實質上之問題，避免案件多次重複審理
      ，本院認為就處分主體、時間方面，可從寬認定被告所屬
      台北分局前揭處分，係被告就「原告92年10月28日向新店
      地區農會申請（農保及）健保」案件，被告就健保申請所
      補為之否准處分，原告追加聲明請求撤銷該處分，自屬適
      當。
乙、實體方面：
壹、兩造不爭之事實及兩造爭點：
    如事實概要欄所述之事實，業據提出原告農保、健保申請書
    、新店農會93年3 月1 日新農保字第9310063號函、本院93
    年度訴字第3112號判決、被告所屬台北分局95年6 月5 日健
    保北承三字第0951022493號函、保險對象投保異動清冊、繳
    費銷帳狀況表為証，為兩造所不爭執，堪信為真，兩造爭點
    厥為：被告否准原告以第3 類被保險人身分參加健保，有無
    違誤？
貳、本院之判斷：
一、本件應適用之法條與法理：
（一）全民健康保險法第8 條第1 項第3 款第1 目規定：「被保
      險人分為下列6 類：．．．3 、第3 類：(1)農會及水利會
      會員，或年滿15歲以上實際從事農業工作者。」
（二）全民健康保險法第8 條第2 項規定：「前項第3 款第1 目
      實際從事農業工作者及第2 目實際從事漁業工作者，其認
      定標準及資格審查辦法，由中央農業主管機關會同主管機
      關定之。」
（三）全民健康保險法第14條第1 項第2 款規定：「各類被保險
      人之投保單位如下：．．．2 、第3 類被保險人，以其所
      屬或戶籍所在地之基層農會、水利會或漁會為投保單位。
      」
（四）健保審查辦法第2 條規定：（第1 項）「實際從事農業工
      作者（以下簡稱農業工作者）申請參加全民健康保險，應
      具備下列各款資格條件：．．．4 、自有或承租農地依法
      從事農業工作連續經營滿1 年，合於下列各目情形之一者
      ：．．．」、（第2 項）「前項第4 款之農地應與申請人
      戶籍所在地位於同一直轄市、縣（市）或不同一直轄市、
      縣（市）而相毗鄰之鄉（鎮、市、區）範圍內。」
（五）健保審查辦法第3 條前段規定：「農業工作者申請參加全
      民健康保險，應填具申請表，並依前條各款資格條件檢具
      下列相關文件，親自向戶籍所在地之基層農會申請之：．
      ．．」
（六）健保審查辦法第7 條第2 項規定：「農業工作者申請參加
      全民健康保險，同時依從事農業工作農民申請參加農民健
      康保險認定標準及資格審查辦法向戶籍所在地之農會申請
      參加農民健康保險者，得免依第3 條規定填具申請表及檢
      附相關文件，農會得逕以其申請參加農民健康保險之審查
      結果，認定其實際從事農業工作申請參加全民健康保險之
      資格。」
二、被告否准原告以第3 類被保險人身分參加健保，並暫以第6
    類第2 目（地區人口）保險對象身分補繳保險費，並無違誤
    ：
（一）本件原告於92年10月9 日自財政部台灣省南區國稅局台東
      縣分局轉出後，未以適當身分加保，於92年10月28日向新
      店農會申請非農會會員農民參加農保及健保，經該農會審
      查認為原告戶籍在台北縣新店市，農地座落台東縣，非在
      同一縣市，或不同縣市相毗鄰之鄉、鎮、市、區範圍，乃
      認定其不符合規定，否准其參加農保，被告亦以同一原因
      否准其以第3 類被保險人身分參加健保。
（二）原告雖主張不得以農地非在同一縣市為由否准其健保第3
      類被保險人身分云云，惟查有關健保第3 類被保險人資格
      之認定，係相沿原農民健康保險資格認定標準，由行政院
      農業委員會與行政院衛生署依全民健康保險法第8 條第2
      項規定會銜訂定發布健保審查辦法，該辦法與農保審查辦
      法（申請農保）規定幾乎一致，該二辦法第2 條第2 項均
      規定戶籍地與農地應在同一縣市或相毗鄰之鄉鎮市，原告
      既不符合農保資格，自無由以第3 類被保險人身分參加健
      保。又全民健康保險既屬強制性保險，行政院衛生署考量
      保險對象可能因失業、轉換工作、身分變更等因素，產生
      中斷投保情形，乃以85年1 月12日衛署健保字第84071834
      號函釋示，上揭中斷期間得暫以第6 類第2 目（地區人口
      ）保險對象身分補繳保險費，如有舉證申復，並經健保局
      查證屬實者，再依其實際身分計繳保險費，以方便保險對
      象補辦中斷投保手續，上開函釋與立法意旨相符，被告所
      屬台北分局予以引用，並逕暫以原告為第6 類第2 目（地
      區人口）保險對象身分補繳保險費，尚無不法。
三、從而，原處分並無不法，訴願決定理由雖非完全相同，但結
    論相同，無撤銷之必要，原告徒執前詞，訴請撤銷，為無理
    由，應予駁回。
參、兩造其餘攻擊防禦方法均與本件判決結果不生影響，故不逐
    一論述，併此敘明。
據上論結，本件原告之訴為無理由，爰依行政訴訟法第98條第1
項前段，判決如主文。
中    華    民    國    97    年     4    月    23     日
                    臺北高等行政法院第二庭
                              審判長法  官  徐瑞晃
                                    法  官  蕭惠芳
                                    法  官  畢乃俊
上為正本係照原本作成。
如不服本判決，應於送達後20日內，向本院提出上訴狀並表明上
訴理由，如於本判決宣示後送達前提起上訴者，應於判決送達後
20日內補提上訴理由書（須按他造人數附繕本）。
中    華    民    國    97    年    4     月     23    日
                                    書記官  簡信滇


司法院資訊處製作；財團法人民間司法改革基金會備份。
